【裁判字號】    98,交聲,3192
【裁判日期】    990126
【裁判案由】    違反道路交通管理處罰條例聲明異議
【裁判全文】
臺灣臺北地方法院交通事件裁定  98年度交聲字第3192、3193號
原處分機關  臺北市交通事件裁決所
異  議  人
即受處分人  聯益交通股份有限公司
法定代理人  乙○○
上列受處分人因違反道路交通管理處罰條例案件，對於臺北市交
通事件裁決所98年8月14日所為之裁決（北市裁罰字第裁22-AEX8
11595、22-AEX811596號）聲明異議，本院裁定如下：
    主  文
原處分（北市裁罰字第22-AEX811596號）撤銷。
聯益交通股份有限公司（北市裁罰字第22-AEX811596號）不罰。
其餘異議（北市裁罰字第22-AEX811595號）駁回。
    理  由
一原處分機關處分理由略以：本件異議人即受處分人聯益交通股
  份有限公司（下稱聯益公司）所有之213-YD號營業小客車，於
  民國98年7 月17日下午6 點42分左右沿臺北市○○○路○ 段行
  駛，行經中山北路5 段與中正路口時，因該車駕駛人行駛道路
  時使用手持式行動電話撥接及拒絕停車接受稽查而逃逸，為臺
  北市政府警察局士林分局交通分隊（下稱士林分局交通分隊）
  警員逕行舉發（北市警交字第AEX811595 、AEX811596 號），
  因而依違反道路交通管理處罰條例第31條之1 第1 項、第60條
  第1 項規定，各裁處罰鍰新臺幣（下同）3000元、3000元，並
  依同條例第63條第1 項第1 款記違規點數1 點。
二異議理由略以：若認駕駛人手持行動電話撥接，應有照相為證
  。又舉發時警員並未鳴笛，該處當時又屬交通流量大且擁擠之
  路段，警員前往取締應輕而易舉，不可能有逃逸拒檢之情形等
  語。
三法院判斷
(一)駁回部分（北市裁罰字第22-AEX811595號）
(1)按交通違規之舉發可分為「當場舉發」及「逕行舉發」，由於
  逕行舉發之受處分人並無當場向舉發警員辯駁、陳述意見之機
  會，故現行法制就逕行舉發之條件多所限制，例如規定須以科
  學儀器取得違規證據資料（道路交通管理處罰條例第7 條之2
  第1 項第7 款）。至於當場舉發之交通違規事件，鑒於交通違
  規事實往往驟然而現、稍縱即逝，若硬性要求舉發警員不分違
  規情節，一律必須預留證據，俾便事後提出供法院審查，除現
  實技術可行性之困難外，將大幅提高交通管理之成本，並嚴重
  削弱道路交通管理之行政效能，此絕非立法者制定道路交通管
  理法規之本意，故舉發交通違規行為之行政處分，除應遵循公
  正、公開與民主之程序，確保依法行政之原則，以保障人民權
  益，如何同步提高行政效能，亦應一併兼顧（參照行政程序法
  第1 條），此亦係現行法制就若干類型之行政處分明文規定可
  免記明理由，或毋需給予當事人陳述意見機會等規定之所由設
  （參照行政程序法第97條、第103 條），臺灣高等法院著有96
  年度交抗字第326 號、第631 號裁定等可資參考。據此，倘受
  處分人遭受舉發之交通違規事實，僅有舉發違反道路交通管理
  事件通知單及裁決書等書面資料可參，且情節顯有違背論理法
  則、經驗法則，乃至與認定事實不符（參照刑事訴訟法第155
  條第1 項參照）等情，自不得遽認受處分人確有交通違規之事
  實，否則不啻自我貶損法院事後審查舉發交通違規處分之制度
  功能，猶有甚者，勢將降低交通主管機關提升取締交通違規技
  術及添購科技採證設備之誘因，終將侵蝕人民對於法秩序、乃
  至司法制度之信賴。反之，設若舉發員警到庭結證違規情節屬
  實，且提出支持舉發違規可憑信性之相關佐證，又查無設詞構
  陷或舉發錯誤之事證，自堪據以認定違規情節應屬事實。
(2)汽車駕駛人於行駛道路時，使用手持式行動電話進行撥接或通
  話者，處新臺幣3000元罰鍰，道路交通管理處條例第31條之1
  第1 項定有明文。又同條例第7 條之2 第1 項第4 款規定，汽
  車駕駛人之行為有下列情形之一，當場不能或不宜攔截製單舉
  發者，得逕行舉發：四不服指揮稽查而逃逸，或聞消防車、救
  護車、警備車、工程救險車之警號不立即避讓。第4 項規定：
  第一項逕行舉發，應記明車輛牌照號碼、車型等可資辨明之資
  料，以汽車所有人為被通知人製單舉發。本件證人即士林分局
  交通分隊警員甲○○到庭結證稱：其當天負責交通整理勤務，
  執勤時間為下午5 點到7 點，執勤地點在中山北路與中正路口
  ，只有其1 人執勤，因為中正路東往西及西往東方向的公車都
  可以左轉中山北路，站在路口會妨礙公車左轉，所以其站在中
  正路西向安全島前方的斑馬線上，且中山北路北往南是綠燈時
  ，車輛可以右轉，在該處執勤可以使右轉車輛暫停，讓行人先
  通過，當天另有1 名義交協助，是站在中正路東向安全島前方
  的斑馬線上。當時中山北路北往南的號誌是綠燈，本件計程車
  沿中山北路5 段慢車道北往南方向行駛，車速緩慢，計程車駕
  駛人在右轉進入中正路前，也就是在經過斑馬線之前，就以右
  手將手持式行動電話放於耳邊，嘴巴有在動，所以認為駕駛人
  是在講電話。該部計程車接著右轉中正路，在還沒有進入中正
  路前，也就是車輛還沒有打直之前，其就舉起左手，以手勢要
  求駕駛人停車，其手勢就是張開五指，掌心向前，右手鳴笛就
  是吹哨子，做完這些動作後，該部計程車沒有停車，維持原本
  的速度繼續向前開，而且在其比手勢、鳴笛時，其看見駕駛人
  是持續通話中，一直到右轉中正路，通過其面前為止，都還是
  在持續通話中（本院卷第16頁至第17頁反面）等語。由證人甲
  ○○前述證言可知，證人甲○○乃於前述時間、地點依法執行
  交通整理勤務時，因親眼目睹213-YD號營業小客車之駕駛人陳
  進德於行進時使用手持式行動電話撥接，始注意到該車，且此
  項使用手持式行動電話撥接之行為，乃自中山北路5 段慢車道
  持續至右轉進入中正路之後，則以證人甲○○與異議人或駕駛
  人陳進德素不相識，復無何仇隙怨懟，證人甲○○嗣並到庭具
  結擔保其所述之真實性，衡情應無甘冒偽證之重責而虛詞構陷
  異議人或駕駛人之理。況該車在通過證人甲○○面前時，證人
  甲○○仍見駕駛人陳進德使用手持式行動電話撥接之行為，應
  無誤判之可能，而證人甲○○所為前述證言，亦無何違背一般
  經驗或論理法則之情形，駕駛人陳進德於前述時間、地點駕駛
  213-YD號營業小客車時，使用手持式行動電話撥接之行為，應
  堪認定。且因駕駛人陳進德於證人甲○○示意停車接受稽查後
  ，並未依其指揮停車，逕行離去，證人甲○○依道路交通管理
  處條例第7 條之2 第1 項第4 款、第4 項規定，以汽車所有人
  為被通知人製單舉發，亦無違誤。
(3)道路交通管理處條例之處罰，受舉發違反道路交通管理事件之
  受處罰人，認為受舉發之違規行為應歸責他人者，應於舉發違
  反道路交通管理事件通知單應到案日期前，檢附相關證據及應
  歸責人相關證明文件，向處罰機關告知應歸責人，處罰機關應
  即另行通知應歸責人到案依法處理，同條例第85條固定有明文
  。惟本件異議人於98年8 月14日前往原處分機關臺北市交通事
  件裁決所申請開立裁決書並具狀聲明異議，並未告知原處分機
  關應歸責人，處罰機關自無從另行通知應歸責人到案處理，是
  原處分機關逕對汽車所有人即異議人處罰，並無不當。
(4)證人陳進德雖坦認於前述時間經過前述地點，但否認有使用手
  持式行動電話撥接之行為，到庭結證稱：其當時在中山北路路
  口停等紅燈，警員是站在中山北路及中正路路口中間，不是站
  在中正路安全島前斑馬線上，其停燈紅燈時習慣將左手放在耳
  朵旁，手靠在車門，警員原本係面對中山北路5 段另一方向，
  直到其右轉中正路時才轉頭面對其這邊，不可能看到其講電話
  。況且當時車上沒有客人，隨便繞繞看有無客人，沒有聽到警
  員鳴笛的聲音，也沒有看到警員要求其停車（本院卷第16頁至
  同頁反面）等語。然而，中山北路5 段及中正路口於每日下午
  5 點至7 點期間乃交通尖峰時段，交通流量極大，且中正路東
  往西及西往東方向的公車既均可左轉中山北路，證人甲○○應
  無站立在路口而妨礙公車左轉之可能，證人陳進德對警員執勤
  位置之記憶，應有錯誤。其次，證人甲○○目睹陳進德以右手
  使用手持式行動電話撥接之時間、地點，係該車自中山北路5
  段右轉中正路該段期間，而證人陳進德所稱習慣將左手放在耳
  朵旁，手靠在車門之時點，通常係在停燈紅燈時，與證人甲○
  ○所指違規時間不同，況證人陳進德在右轉中正路時，對於自
  己左側佇立一執勤員警之事實，毫無所悉，可見證人陳進德當
  時另有旁鶩，並未將注意力集中於前方車況及週遭環境，顯係
  專注於使用手持式行動電話撥接，以尋找右側路旁有無欲搭乘
  計程車之客人所致。綜上所述，原處分機關此部分裁處並無不
  當，此部分異議為無理由，應予駁回。
(二)撤銷不罰部分（北市裁罰字第22-AEX811596號）：道路交通管
  理處罰條例第60條第1 項規定：汽車駕駛人，駕駛汽車有違反
  本條例之行為，經交通勤務警察或依法令執行交通稽查任務人
  員制止時，不聽制止或拒絕停車接受稽查而逃逸者，除按各該
  條規定處罰外，處新臺幣3000元以上6000元以下罰鍰。依本條
  構成要件觀之，行為人除客觀上有「逃逸」行為外，主觀上亦
  須有「拒絕停車接受稽查」之故意，始符合本條規定。由證人
  甲○○前述證言可知，證人陳進德於證人甲○○以手勢即張開
  五指，掌心向前，並鳴笛示意其停車後，雖未停車，但其自中
  山北路5 段慢車道至右轉進入中正路期間，甚至於該車通過證
  人甲○○面前時，不僅維持原本速度繼續向前開，並無加速離
  去之情形，甚至持續使用手持式行動電話撥接，顯然絲毫未察
  覺證人甲○○佇立於左側，參以證人陳進德行經前述路段時正
  值交通尖峰時段，車流量大，其在此週遭聲音嘈雜之客觀環境
  下，又專注於使用手持式行動電話撥接，以及尋找右側路旁有
  無欲搭乘計程車之客人，自有未察覺證人甲○○對之舉手、鳴
  笛之可能。據此，依卷內資料既不能證明駕駛人陳進德有拒絕
  停車接受稽查而逃逸之故意，自不得對異議人處罰，此部份異
  議為有理由，應由本院將原處分撤銷，並諭知異議人不罰。
四依道路交通管理處罰條例第87條第2 項，道路交通案件處理辦
  法第19條、第20條前段，裁定如主文。
中    華    民    國    99    年    1    月    26    日
                        交通法庭法  官  邱蓮華
上正本證明與原本無異。
如不服本裁定，應於裁定送達後5日內向本院提出抗告狀。
                                書記官  葉宜玲
中    華    民    國    99    年    1     月    26    日

司法院資訊處製作；財團法人民間司法改革基金會備份。
